【裁判字號】    98,交抗,2283
【裁判日期】    980930
【裁判案由】    違反道路交通管理處罰條例
【裁判全文】
臺灣高等法院交通事件裁定            98年度交抗字第2283號
抗  告  人  交通部公路總局新竹區監理所
受 處 分人  甲○○
上列抗告人因受處分人違反道路交通管理處罰條例案件，不服臺
灣新竹地方法院97年度交聲字第404號，中華民國98年7月24日裁
定（原處分字號：交通部公路總局新竹區監理所竹監營字第裁50
-E00000000號），提起抗告，本院裁定如下：
    主  文
抗告駁回。
    理  由
一、原處分意旨略以：異議人即受處分人甲○○騎乘車牌號碼9F
    R-206號普通重型機車，於民國（下同）98年6月10日22時許
    行經新竹縣竹東鎮○○路○段187號時，因飲酒過量致判斷力
    及操控車輛的能力均劣於平時未飲酒之狀況，不慎撞擊案外
    人劉正彬所有停放於該處之車號6P-9037 自用小貨車左後方
    保險桿，嗣經新竹縣政府警察局竹東分局員警林朝光至現場
    處理，測得甲○○呼氣酒精濃度高達1.01mg/l，有「汽車駕
    駛人酒精濃度超過規定標準」之違規行為，經警當場填製竹
    縣警交字第E00000000 號舉發違反道路交通管理事件通知單
    （下稱舉發通知單），爰依道路交通管理處罰條例第35條第
    1 項第1 款，違反道路交通管理事件統一裁罰基準及處理細
    則第43條、第44條及第67條等規定，裁罰異議人罰鍰新臺幣
    （下同）4萬5仟元，施以道安講習，吊扣駕駛執照12個月等
    語。
二、聲明異議意旨略以：伊因上開酒醉駕車之公共危險案件，業
    經臺灣新竹地方法院檢察署檢察官以98年度速偵字第1248號
    為緩起訴處分確定，並令伊於緩起訴處分確定後1 個月內向
    財團法人新竹市天主教仁愛社會福利基金會捐款4 萬元整，
    伊既已受緩起訴處分，並已向檢察官所指定之上開公益團體
    支付上開金額，則原處分機關應不得重複處罰，爰依法聲明
    異議，請求撤銷原處分等語。
三、原裁定意旨略以：
  (一)按汽車駕駛人飲用酒類後其吐氣所含酒精濃度超過每公升0.
    25毫克以上或血液中酒精濃度超過百分之0.05以上者，不得
    駕車，道路交通安全規則第114條第2款定有明文；又汽車駕
    駛人，駕駛汽車經測試檢定酒精濃度超過規定標準者，處 1
    萬5千元以上6萬元以下罰鍰，並當場移置保管車輛及吊扣駕
    駛執照1年，道路交通管理處罰條例第35條第1項第1 款定有
    明文。次按94年2月5日公布，95年2月5日施行之行政罰法第
    26條規定：「一行為同時觸犯刑事法律及違反行政法上義務
    規定者，依刑事法律處罰之。但其行為應處以其他種類行政
    罰或得沒入之物而未經法院宣告沒收者，亦得裁處之。前項
    行為如經不起訴處分或為無罪、免訴、不受理、不付審理之
    裁判確定者，得依違反行政法上義務規定裁處之。」，其所
    揭示之所謂「一事不二罰」原則，探究其立法目的，無非以
    一行為同時觸犯刑事法律及違反行政法上義務規定時，由於
    刑罰與行政罰同屬不法行為之制裁，而刑罰之懲罰作用較強
    ，依刑事法律處罰即足資警惕，實無一事二罰再處行政罰之
    必要，但罰鍰以外之沒入或其他種類行政罰，因兼具維護公
    共秩序之作用，為達行政目的，行政機關仍得併予裁處。又
    此所稱「其他種類行政罰」，係指違反行政法上之義務應受
    「裁罰性」之「不利處分」而言，依行政罰法第2 條規定，
    應包括限制或禁止行為之吊扣證照處分及警告性之講習處分
    在內。至於刑事訴訟法第253條之1所指之緩起訴處分，係介
    於起訴與微罪職權不起訴間之緩衝設計，而在內容及要件上
    與依刑事訴訟法第252 條所為之不起訴處分均有所不同，又
    檢察官對被告為緩起訴處分時，依刑事訴訟法第253條之2第
    1 項規定對被告所為之指示及課予之負擔，雖非刑罰，但對
    被告迭有敦促反省、財產減少及自由受限之影響，性質上可
    謂刑事處分，且緩起訴制度雖以特別預防為優先考量，但在
    具體個案決定上，實亦達到一般預防的作用及報應理念，基
    於一行為不二罰原則，異議人既已就其行為受到刑事處分，
    自不應因同一行為再受到國家的處罰（臺灣高等法院暨所屬
    法院96年法律座談會刑事類提案第36號研討結果參照）。又
    緩起訴處分確定後雖有使被告免於刑事訴追之效果，與不起
    訴處分之效果相同，但觀諸刑事訴訟法第253條之1第1 項係
    於91年2月8日增訂，行政罰法則於94年2月5日公布，制定在
    後之行政罰法第26條第2 項僅臚列「不起訴處分或無罪、免
    訴、不受理、不付審理之裁判確定者」，得依違反行政法上
    義務規定裁處之，並未將「緩起訴處分」此一要件納入規範
    ，則此立法意旨應係立法者有意排除，而非法律漏洞。故檢
    察官為緩起訴處分時如已對異議人課予指示及負擔，應視為
    異議人已依刑事法律受到處罰，則於緩起訴處分確定後，自
    不得再處以行政罰鍰。從而，汽車駕駛人之酒後駕車行為，
    經測試檢定酒精濃度超過規定標準時，其既違反道路交通管
    理處罰條例第35條第1項第1款所定之行政法上義務，同時又
    觸犯刑法第185條之3公共危險罪之刑事法律，則道路交通主
    管處罰機關依上開行政罰法第26條第1 項但書規定，得對異
    議人處以其他種類行政罰之情形外，關於罰鍰部分，則應依
    行政罰法第26條及道路交通管理處罰條例第10條規定，移送
    地方法院檢察署處理。於移送後，除有行政罰法第26 條第2
    項所定不起訴等事由，得依違反行政法上義務規定另行裁處
    者外，即不得再依道路交通管理處罰條例第35條第1項第1款
    規定，裁處異議人罰鍰之行政罰。
  (二)異議人上開酒後騎乘普通重型機車犯行，業據異議人自承在
    卷（見原審卷第6 頁），並有臺灣新竹地方法院檢察署98年
    度速偵字第1248 號緩起訴處分書1份附卷可稽（見原審卷第
    12至13頁），足認其確有原處分所認定之酒後駕車違規行為
    無訛。又異議人同一酒後駕車之行為，因同時觸犯刑法第18
    5條之3之公共危險罪，業經臺灣新竹地方法院檢察署檢察官
    以其觸犯刑法第185之3之公共危險罪，而於98年6 月15日以
    98年度速偵字第1248號為緩起訴處分，緩起訴期間為1 年（
    期間自98年6月24日至99年6月23日），並應於緩起訴處分確
    定後1 個月內，向財團法人新竹市天主教仁愛社會福利基金
    會支付4萬元，而被告亦於98年7月9 日以郵政匯款之方式支
    付上開社福機構4 萬元等情，有臺灣新竹地方法院檢察署檢
    察官緩起訴處分書、執行緩起訴處分命令通知書、財團法人
    新竹市天主教仁愛社會福利基金會捐款收據影本1 份附卷足
    憑（見原審卷第15頁、17至18頁）。此緩起訴處分附加條件
    之履行固非刑法所定刑罰之種類，然已對異議人名譽及心理
    產生相當制約並影響被告之自由權等權益，應可實質該當行
    政罰法第26條第1 項之「依刑事法律」之刑事處分規定。是
    以，揆諸前揭說明，異議人既因同一酒後駕車行為同時觸犯
    刑法及違反行政法上義務，其中刑事部分並經檢察官為緩起
    訴處分執行完畢確定，則原處分機關依道路交通管理處罰條
    例第35條第1項第1款規定，對異議人上開酒後駕車之違規行
    為予以裁罰時，除其行為應處以其他種類行政罰即吊扣駕駛
    執照12個月及施以道路交通安全講習部分，仍得予以裁處外
    ，就異議人違反行政法上義務而受罰鍰4萬9仟元之部分，依
    行政罰法第26條第1 項前段規定，即不得再依上揭道路交通
    管理處罰條例等規定裁罰之，是異議人此部分之異議，為有
    理由，自應撤銷該部分之原處分，諭知不罰。至於原處分諭
    知吊扣異議人駕照處分12個月、接受道路交通安全講習部分
    ，未經異議人聲明異議，此觀諸其異議狀甚明，自毋庸為任
    何准駁，附此敘明。
四、抗告意旨略以：按行政罰法第26條所謂：「依刑事法律」，
    應指依罪刑法定主義及刑事法律正當程序運作完成始足當之
    。而「緩起訴」者，乃附帶條件的不起訴處分，亦即是不起
    訴的一種，此觀刑事訴訟法第256 條規定自明，雖行為人受
    緩起訴處分時，已依檢察官指示之負擔條件支付緩起訴處分
    金4 萬元，惟其係檢察官為緩起訴處分時，依刑事訴訟法第
    253條之2第1 項規定對受處分人所為之指示及課予之負擔，
    係一種特殊之處遇措施，核其性質，既非制裁，自不發生一
    行為二罰之問題。是抗告人依行政罰法第26條第2 項規定，
    依違反行政法上義務規定裁處之，應無違誤，爰請撤銷原裁
    定，更為適當的裁定云云。
五、經查：
  (一)按觸犯刑事法律之犯罪行為，除得經檢察官之起訴，並由法
    院審理後，為有罪科刑、無罪、免訴、不受理、不付審理之
    裁判外，如檢察官認該行為所涉為死刑、無期徒刑或最輕本
    刑三年以上有期徒刑以外之罪，於參酌刑法第57條所列事項
    及公共利益之維護，認以緩起訴為適當者，得定一年以上三
    年以下之緩起訴期間為緩起訴處分（刑事訴訟法第253條之1
    ）。就要件言，緩起訴基本上係認被告有犯罪嫌疑，而暫緩
    起訴，並得課被告予一定之負擔或指示（同法第253條之2第
    1 項），此與不起訴處分係因犯罪嫌疑不足或其他原因（同
    法第252條、第253條），且不得附條件或負擔，顯有不同，
    可知緩起訴處分是一種刑事處罰。又經檢察官為「緩起訴」
    處分者，於「緩起訴」之猶豫期間內，檢察官可對其持續觀
    察，若認其顯無反省警惕之情或根本欠缺反省警惕之能力者
    ，得依職權或依告訴人之聲請，將「緩起訴」處分撤銷，並
    依法追訴，亦即在緩起訴處分之猶豫期間內，刑事訴追程序
    仍未終局確定，此與不起訴處分確定後，刑事訴追程序終結
    ，檢察官原則上不得就同一行為再行起訴之法律效果迥異。
  (二)又我國關於不起訴處分與緩起訴處分之規定，多見於刑事訴
    訟法，於該法法例之用語，均個別明列之，例如刑事訴訟法
    第255條第1項、第259條、第260條均屬之。易言之，在我國
    刑事訴訟法之體例上，並無將「不起訴處分」一詞包含「緩
    起訴處分」之情形。再我國刑事訴訟法第253條之1規定，有
    關緩起訴處分需具備(1)犯罪嫌疑充足，(2)斟酌刑法第57條所
    列事項，(3)為公共利益之維護，(4)以緩起訴為適當者（即適
    當性）等要件，尚與不起訴處分之要件有間，倘認行政罰法
    第26條第2 項規定之「不起訴處分」包含「緩起訴處分」之
    情形，是否已逾文義解釋之範圍，實有疑問，且關於緩起訴
    處分之要件、裁量之基準，與不起訴處分相較，多有不同，
    至多應僅得視緩起訴處分為暫緩起訴之處分，而非不起訴處
    分。另行政罰法第26條第2 項之規定既未明文包含「緩起訴
    處分」之類型，而對於人民不利益之規定本不得任意加以擴
    張其適用，自不宜逕認行政罰法第26條第2 項規定於經緩起
    訴處分之情形亦有適用，始為允當，並符其立法理由。況行
    政罰法第26條係於94年2月5 日公布施行，該條第2項明定：
    「前項行為，如經不起訴處分或為無罪、免訴、不受理、不
    付審理之裁判確定者，得依違反行政義務規定裁處之」，並
    不包括緩起訴處分在內，且查刑事訴訟法緩起訴之規定，早
    於91年間即公布施行，而行政罰法上開規定則公布施行在後
    ，顯見立法當時，已可權衡是否將緩起訴處分納入該條第 2
    項加以規範，則依「明示其一，排除其他」之法理，自不得
    將緩起訴處分等同不起訴處分，而認得再依違反行政義務規
    定裁處。又行政罰法為行政法中關於行政罰之總則性規定，
    是道路交通管理處罰條例之行政罰亦須遵循行政罰法之規定
    ，其子法道路交通案件處理辦法或裁罰基準之解釋及適用，
    更不得違反行政罰法之規定。
  (三)再按刑事訴訟法第253條之1所指之緩起訴處分，其內容、要
    件與依刑事訴訟法第252 條所為不起訴處分迥不相同，絕對
    不起訴處分之情形，包括行為不罰、犯罪嫌疑不足等等，本
    不構成刑事犯罪，而不可能課以附條件之負擔，而緩起訴處
    分為介於起訴與微罪職權不起訴間之緩衝設計，本質上係構
    成刑事犯罪，且檢察官為緩起訴處分時，依刑事訴訟法第25
    3 條之2第1項規定，得對被告所為之指示及課予之負擔，此
    係基於刑事法律之處罰，對被告而言，仍有財產減少、自由
    受限及負擔一定義務之影響，在性質上具有實質制裁之效果
    。從而，經檢察官為緩起訴處分之行為，如同時違反行政法
    上義務之規定，因已有刑事處罰，此時行政機關若另行依法
    行政裁罰，無異一罪二罰，因此參酌行政罰法第26條之立法
    意旨，違反行政法上義務之行為，若同時亦經檢察官另為緩
    起訴處分時，行政機關應不得就同一行為再為與刑罰相類之
    罰鍰處分。
  (四)本件受處分人因同一事實，業經臺灣新竹地方法院檢察署檢
    察官於98年6 月15日以98年度速偵字第1248號為緩起訴處分
    ，其緩起訴期間為1年（期間自98年6月24日至99年6 月23日
    ），並應於緩起訴處分確定後1 個月內，向財團法人新竹市
    天主教仁愛社會福利基金會支付4 萬元，嗣前開緩起訴處分
    於98年6月24日確定，而被告亦於98年7月9 日以郵政匯款之
    方式支付上開社福機構4 萬元，有臺灣新竹地方法院檢察署
    檢察官緩起訴處分書、執行緩起訴處分命令通知書、財團法
    人新竹市天主教仁愛社會福利基金會捐款收據影本1 份附卷
    足憑（見原審卷第15頁、17至18頁）。緩起訴雖非刑法所定
    刑罰之種類，然既已對受處分人名譽、心理產生相當制約並
    影響其財產等權益，亦應可實質該當行政罰法第26條第1 項
    「依刑事法律」之處罰。是原處分機關依道路交通管理處罰
    條例第35條第1項第1款規定，對受處分人上開酒後駕車之違
    規行為予以裁罰時，除其行為應處以其他種類行政罰即吊扣
    駕駛執照12個月，施以道路交通安全講習部分外，就受處分
    人違反行政法上義務而受罰鍰4萬5千元部分，依行政罰法第
    26條第1 項前段規定，已依刑事法律處罰之，自不得再依上
    開道路交通管理處罰條例等規定裁罰之。
六、綜上，原審以原處分機關罰鍰之裁處，有違一事不兩罰之規
    定而予以撤銷，改諭知此部分不罰，核其認事用法並無違誤
    。抗告人遽而指摘原裁定不當，提起本件抗告，為無理由，
    應予駁回。
據上論斷，應依道路交通案件處理辦法第26條、刑事訴訟法第41
2條，裁定如主文。
中    華    民    國    98    年    9     月    30    日
                  刑事第十庭    審判長法  官 楊炳禎
                                      法  官 黃斯偉
                                      法  官 李春地
以上正本證明與原本無異。
不得再抗告。
                                      書記官 蘇秋
中    華    民    國    98    年    10    月    1     日


司法院資訊處製作；財團法人民間司法改革基金會備份。
